【裁判字號】    98,易,976
【裁判日期】    981217
【裁判案由】    詐欺
【裁判全文】
臺灣臺南地方法院刑事判決               98年度易字第976號
公  訴  人  臺灣臺南地方法院檢察署檢察官
被      告  乙○○
上列被告因詐欺案件，經檢察官提起公訴（98年度偵字第6699號
），判決如下：
    主  文
乙○○無罪。
    理  由
一、公訴意旨略以：乙○○明知社會上詐騙案件層出不窮，詐欺
    集團多利用電話轉接或人頭電話之方式聯繫詐欺對象，以逃
    避追緝，竟基於幫助他人詐欺取財之未必故意，於民國97年
    9 月22日，在位於台南縣仁德鄉申辦威寶電信股份有限公司
    （下稱威寶電信公司）門號為00000000 00號之行動電話後
    ，旋即提供真實姓名年籍不詳之人使用。嗣該詐騙集團成員
    輾轉取得上開門號後，共同基於不法所有之意圖於97年9月
    24 日下午2時30分許，以上開乙○○所提供之0000000000號
    手機門號撥打電話給甲○○，佯裝為臺灣台北地方法院之人
    員，以甲○○之資料遭詐騙集團作為人頭帳戶使用為由，要
    求甲○○匯款，致甲○○陷於錯誤，依指示匯款新臺幣（下
    同）22萬元至丙○○遭人冒名申請之台中銀行台中港分行帳
    戶。因認被告涉有刑法第30條第1項、同法第339條第1項之
    幫助詐欺取財罪嫌。
二、按舉證責任係指「檢察官就被告犯罪事實舉證（提出的證據
    ）未詳盡時，將受不利益判斷」之原則。以下分述之：
  (一)檢察官之舉證範圍：
    檢察官之舉證事項應以無罪推定原則為基礎，以定其適用範
    圍。無罪推定原則原本係針對犯罪事實所為之考量原則，使
    無罪責無刑罰之實體法原則，反映於訴訟法上之無罪責證明
    者即應為無罪判決之原則。因而，無罪推定原則對於此些直
    接影響被告罪責存在與否及範圍之所有與實體法事實有關者
    ，皆有其適用。換言之，有關構成要件該當事實、阻卻違法
    之事實、阻卻罪責之事實、客觀處罰條件事實、刑罰之加重
    減輕免除之事實以及關於量刑之事實等，檢察官皆負有舉證
    責任。
  (二)檢察官之舉證程度：
    一般而論，犯罪事實存在與否，亦即所謂的真偽不明的情況
    ，未必即指真偽程度各佔一半之情形，祇要未達能證明犯罪
    事實存在之程度即為所指。尤其在刑事訴訟程序裡，所要解
    決之案件皆與剝奪人民權益息息相關之重大處分行為－「刑
    罰」有關，因而對於犯罪事實存在與否之證明程度要求的特
    別高。因此，刑事訴訟程序中之舉證責任，在於高度之證明
    （超越合理的可疑程度）無法達成時（陷於真偽不明時），
    立即啟動其機能，以判斷負擔舉證責任者之敗訴責任。
  (三)檢察官之實質舉證責任：
    刑事訴訟法第161條、第163條修正之後，檢察官於公判庭中
    對於犯罪事實所應負的實質舉證責任，將無法如同過去般得
    假藉任何理由意圖逃脫，而將實質的舉證責任毫無理由地轉
    嫁給被告，使被告自始蒙上被推定為有罪之陰影。亦基於雙
    方當事人（檢察官與被告，自訴案件中之自訴人與被告亦同
    ）皆得為證據調查之聲請，「實質的舉證責任」與「形式的
    舉證責任」之概念，於訴訟程序中明顯地呈現出，而使法庭
    出現活絡現象。
  (四)總而言之，在現行當事人主義的訴訟架構下，應建立起由檢
    察官負擔舉證責任之制度，且係屬於犯罪事實限於真偽不明
    之敗訴結果責任。換言之，一旦檢察官在公判庭上無法就被
    告之犯罪事實證明至「超越合理的可疑程度」時，法院基於
    其中立第三人之立場，即應對被告諭知無罪判決，不應超過
    檢察官之舉證範圍再依職權進行證據之調查（蒐集），如此
    才有助於檢察官舉證責任之落實，亦使院檢雙方角色、權責
    分明，嚴守其職務本分，不再接續糾問被告，如此始能落實
    公平法院之理念。
三、又按，犯罪事實應依證據認定之，無證據不得認定犯罪事實
    。不能證明被告犯罪者，應諭知無罪之判決。刑事訴訟法第
    154條第2項、第301條第1項分別定有明文。次按認定不利於
    被告之事實，須依積極證據，茍積極證據不足為不利於被告
    事實之認定時，即應為有利於被告之認定，更不必有何有利
    之證據。而認定犯罪事實所憑之證據，雖不以直接證據為限
    ，間接證據亦包括在內，然無論直接或間接證據，其為訴訟
    上之證明，須於通常一般之人均不致有所懷疑，而得確信其
    為真實之程度者，始得據之為有罪之認定，倘其證明尚未達
    到此一程度，而有合理之懷疑存在，致使無從為有罪之確信
    時，即應為無罪之判決（最高法院30年上字第816號、76 年
    臺上字第4986號判例意旨參照）。再按檢察官就被告犯罪事
    實，應負舉證責任，並指出證明之方法，刑事訴訟法第161
    條第1項定有明文。故檢察官對於起訴之犯罪事實，應負提
    出證據及說服之實質舉證責任。倘其所提出之證據，不足為
    被告有罪之積極證明，或其指出證明之方法，無從說服法院
    以形成被告有罪之心證，基於無罪推定之原則，自應為被告
    無罪判決之諭知，最高法院92年臺上字第128號判例意旨參
    照。再按，刑事被告並無自證己罪之義務，其在訴訟上所為
    之辯解，只須達於對起訴事證提出合理質疑之程度為已足，
    檢察官如對被告所舉反證仍有爭執，即應依刑事訴訟法第一
    百六十一條規定積極舉證釋疑。被告等既堅決否認犯罪，檢
    察官所舉證據復不足以使法院產生有罪之心證，原判決因認
    被告等犯罪不能證明，於法尚無不合，最高法院97年度台上
    字第3099號判決意旨參照。依上開最高法院判例及判決意旨
    可知，基於被告無自證己罪之義務，被告對於檢察官所起訴
    之事證所為之辯解，只須使法院達於合理懷疑之程度即可，
    檢察官如有爭執，即須依刑事訴訟法第161條積極舉證，惟
    檢察官所舉證據如不足以使法院對被告產生有罪確信之心證
    ，基於無罪推定之原則，法院即應為被告無罪判決之諭知。
四、本件公訴人認被告涉有上開犯行，係以前開事實有被告之供
    述，證人即被害人甲○○於警詢時指述甚詳，且有第三人丙○○帳戶往來明細，及被害人甲○○之存款憑條、00000000
    00號行動電話之通聯調閱查詢單等為其論據。
五、公訴人所提出之上開證據資料及方法，均未經被告於辯論終
    結前異議，依刑事訴訟法第159條之5第2項，應認均具有證
    據能力。
六、查，被告固不否認其有申請上開威寶電信公司之0000000000
    號之行動電話，及被害人甲○○遭詐騙集團所詐騙，而於97
    年9月25日匯款二十二萬元至丙○○之帳戶內等情，惟堅決
    否認有何幫助詐欺之犯行，辯稱：我只是跟我父親騎機車去
    吃個東西後，就被拿走了。是被偷走，在仁德鄉往台南市的
    方向有一處老麵攤，我有向電信公司掛失停話，就沒有理他
    等語。經查：
  (一)本件系爭之0000000000號行動電話固係由被告所申設，嗣有
    不詳姓名之人以該電話打給甲○○因遭詐騙，而於97年9 月
    25日匯入22萬元至丙○○之帳戶內之情，已有甲○○所提出
    之台中商業銀行無摺存款存入通知聯影本與被告之行動電話
    預付卡服務申請書影本等附卷內可稽，被告此部分供述，與
    被害人之指述，固可信為真實。惟是否確有故意交付該行動
    電話卡片等資料幫助詐欺之事實，仍應待檢察官之舉證證明
    ，不能以此部份真實，即據以認定被告有故意交付電話卡等
    資料幫助詐欺之事實，是以，本案關鍵之爭點乃係有無幫助
    詐欺之故意與基於此故意之交付行動電話卡等資料之犯行。
  (二)按本件檢察官係以「乙○○明知社會上詐騙案件層出不窮，
    詐欺集團多利用電話轉接或人頭電話之方式聯繫詐欺對象，
    以逃避查緝，竟基於幫助他人詐欺取財之未必故意」等情，
    為被告基於幫助詐欺取財之未必故意之事實基礎。但是，檢
    察官並未就被告「究否有提供該門號之電話卡，供真實姓名
    年籍不詳之人」、「如何能預見」之事實，提出任何相關證
    據，以資佐證。是以，此部份之事實，欠缺證據以資認定，
    應係檢察官所為之臆測。況且，本件被告辯稱伊所申用之上
    開門號失竊後有申請掛失，之後未再理它而遭不法集團使用
    等情，有附於本院卷之威寶電信公司98年11月27日之傳真函
    影本足憑，足認該電話卡確有遺失而向電信公司掛失，雖於
    當日稍後，又被復話，乃因被告供稱同時失竊者，尚有該預
    付卡之服務申請書，而該申請者內即附有被告之身分證影本
    ，而查現今行動電話申請復話不無可能，只須在電話中核對
    用戶個人資料即可，是以此復話或因取得該失竊話卡之詐欺
    集團成員，以附於申請書上之被告個人資料所以電話申請復
    話。被告此部分掛失停話之辯解，即有可信，而應認係失竊
    或遺失。是以，被告於九十七年九月間，究否如公訴意旨所
    述，係故意提供該門號之話卡給不詳之人使用之犯罪事實，
    即有待舉證證明。倘無積極證據證明此部份之事實。自不能
    以臆測之方法，即推論本件被告有幫助詐欺等不法集團之故
    意。
  (三)又如前所言，本件公訴人所舉證據為；被告於警詢與偵查中
    之供述，但查，被告於警詢與偵查中之供述，僅供承有申請
    使用上開門號之事實，始終否認有基於幫助之犯意而交付電
    話卡等資料之犯行。即不能據其供述而認被告此部份之犯行
    。至於另提出之被害人之存款憑條影本、與丙○○之匯款帳
    戶之交易明細表與被害人甲○○之指訴筆錄等，縱屬真實可
    信，亦僅能證明被害人有遭他人詐欺而匯款與洗錢帳戶之之
    事實，不能遽以認定被告有交付電話卡與手機等予不明人士
    等幫助詐欺之犯行。
  (四)是以本件既無被告之自白，亦無其他證據，足以就爭點所在
    之「交付電話卡以幫助詐欺取財」之關鍵事實，加以證明。
    本件就檢察官所提之證據，尚無法證明被告確係明知其電話
    卡可能做為人頭電話，仍將電話卡交付他人使用等構成犯罪
    之事實，即不能僅以該電話卡事後確遭人作為人頭電話使用
    ，推論被告有故意提供電話卡幫助詐欺取財之行為。此外，
    公訴人並未提出其他證據，供本院審酌，以證明被告有其他
    幫助詐欺取財犯行，本件即無任何積極證據可資證明被告之
    犯罪事實，被告犯罪應屬不能證明，依據前述說明，自應為
    被告無罪之諭知。
七、綜上所查，本件並無任何積極證據足資證明被告有將其系爭
    電話卡交付予詐欺取財集團使用，亦無證據足以證明被告具
    有幫助詐欺取財集團詐取金錢之不確定故意，自難僅憑系爭
    門號為被告所申請，及被害人甲○○之存款憑條等，遽認被
    告成立幫助詐欺取財罪，本件公訴人舉證之程度，尚未達到
    通常一般之人均不致有所懷疑，而得確信其為真實之程度者
    ，而有合理之懷疑存在，自無從為被告涉有上開犯行之確信
    ，且檢察官亦未提出其他積極證據足資證明被告有幫助詐欺
    取財之犯行，揆諸前述說明，被告被訴上開罪名不能證明，
    依法應為無罪判決之諭知。
據上論斷，應依刑事訴訟法第301條第1項，判決如主文。
本案經檢察官丁○○到庭執行職務。
中    華    民    國    98    年    12    月    17    日
              刑事第七庭    審判長法  官  鄧希賢
                                  法  官  田幸艷
                                  法  官  朱中和
以上正本證明與原本無異。
如不服本判決應於收受本判後10日內向本院提出上訴書狀，並應
敘述具體理由。其未敘述上訴理由者，應於上訴期間屆滿後20日
內向本院補提理由書狀（均須按他造當事人之人數附繕本）「切
勿逕送上級法院」。
                                  書記官   黃秋萍
中    華    民    國    98    年    12    月    17    日

司法院資訊處製作；財團法人民間司法改革基金會備份。
